【裁判字號】    95,交易,70
【裁判日期】    970328
【裁判案由】    過失傷害
【裁判全文】
臺灣苗栗地方法院刑事判決              95年度交易字第70號
公  訴  人  臺灣苗栗地方法院檢察署檢察官
被      告  甲○○
                      號
選任辯護人  江錫麒律師
上列被告因過失傷害案件，經檢察官聲請以簡易判決處刑（95年
度偵字第2195號），本院受理後（原簡易庭案號：95年度苗交簡
字第329 號）認為不宜逕以簡易判決處刑，適用通常程序審理，
判決如下：
    主  文
甲○○無罪。
    理  由
一、公訴意旨：
    被告甲○○於民國94年10月15日上午6 時55分許，駕駛車牌
    號碼P9-8561 號自用小客車，沿苗栗縣苗栗市○○路由南往
    北方向行駛，途經該路段與為公路設有號誌燈號之交岔路口
    ，右轉至為公路時，理應注意車輛行駛時，駕駛人應注意車
    前狀況，隨時採取必要之安全措施及對向行駛之左右轉車輛
    已轉彎須進入同一車道時，右轉彎車輛應讓左轉彎車輛先行
    ，而依當時情形，又無不能注意之情事，竟疏於注意，於通
    過上開交岔路口時，未留意前方車輛動態及未暫停讓左轉彎
    車輛先行，貿然右轉，適有丁○○○騎乘車牌號碼RRE-096
    號輕型機車，沿苗栗市○○路由北往南方向行駛，途經上揭
    路口左轉為公路時，亦未注意車前動態狀況，逕行左轉，被
    告、丁○○○雙方因有上述過失，兩車於該路口閃避不及發
    生撞擊，造成丁○○○受有右鎖骨骨折、右第二肋骨骨折、
    右肩胛骨骨折、右髖臼線狀骨折等傷害，因認被告涉犯刑法
    第284 條第1 項前段之過失傷害罪嫌。
二、檢察官之舉證：
  (一)被告自白於上述時地發生車禍肇事致丁○○○受傷之事實。
  (二)告訴人丁○○○之指訴：證明全部犯罪事實。
  (三)道路交通事故調查報告表：證明案發時並無任何障礙物阻礙
    肇事路口視線之事實。
  (四)道路交通事故現場圖：證明案發時被告所駕車輛欲右轉為公
    路、丁○○○所乘機車欲左轉為公路之事實。
  (五)肇事車輛照片：證明雙方車輛曾發生撞擊之事實。
  (六)弘大醫院診斷證明書：證明車禍發生後丁○○○受有右鎖骨
    骨折、右第二肋骨骨折、右肩胛骨骨折、右髖臼線狀骨折等
    傷害之事實。
  (七)臺灣省竹苗區車輛行車事故鑑定委員會鑑定意見書：證明被
    告有「駕駛自小客車在對向左右轉進入同車道時右轉彎車未
    讓左轉彎車輛先行」之過失情節。
三、被告之陳述：
    被告坦承於上述時間，駕駛P9-8561 號自用小客車，沿苗栗
    市○○路由南往北方向行駛，途經肇事路口，右轉至為公路
    ，與丁○○○騎乘之機車發生撞擊等事實，惟堅詞否認犯行
    ，辯稱：伊所駕車輛是在完成右轉進入為公路之車道後，才
    遭機車從左後側方撞擊，伊無過失等語。
四、本院之判斷：
  (一)法律依據：
    1.刑事訴訟法第154 條第2 項：犯罪事實應依證據認定之，
      無證據不得認定犯罪事實。
    2.最高法院30年上字第816 號判例：認定不利於被告之事實
      ，須依積極證據，苟積極證據不足為不利於被告事實之認
      定時，即應為有利於被告之認定，更不必有何有利之證據
      。
    3.最高法院40年台上字第86號判例：事實之認定，應憑證據
      ，如未能發現相當證據，或證據不足以證明，自不能以推
      測或擬制之方法，以為裁判基礎。
    4.最高法院76年台上字第4986號判例：認定犯罪事實所憑之
      證據，雖不以直接證據為限，間接證據亦包括在內，然而
      無論直接或間接證據，其為訴訟上之證明，須於通常一般
      之人均不致有所懷疑，而得確信其為真實之程度者，始得
      據為有罪之認定，倘其證明尚未達到此一程度，而有合理
      之懷疑存在時，事實審法院復已就其心證上理由予以闡述
      ，敘明其如何無從為有罪之確信，因而為無罪之判決，尚
      不得任意指為違法。
  (二)證據能力之認定：
    1.苗栗縣警察局苗栗分局警員乙○○繪製之道路交通事故現
      場圖（案發後初次繪製，見偵查卷第11頁），屬被告甲○○以外之人於審判外之書面陳述，經辯護人爭執其證據能
      力（見審理卷一第30頁），且查無其他法律規定例外得為
      證據之情形，依刑事訴訟法第159 條第1 項，不得作為證
      據。
    2.告訴代理人丙○○於偵查中所為供述（見偵查卷第24、37
      頁），固屬刑事訴訟法第159 條之1 第2 項所謂「被告以
      外之人於偵查中向檢察官所為之陳述」，惟對被告而言，
      丙○○係立於證人之地位陳述，亦無不得令具結之情形，
      應踐行證人之證據調查程序，檢察官既未依法令其具結作
      證，依刑事訴訟法第158 條之3 規定，前開陳述不得作為
      證據。
    3.臺灣省竹苗區車輛行車事故鑑定委員會鑑定意見書（見偵
      查卷第30至31頁），屬刑事訴訟法第206 條之鑑定報告，
      依同法第159 條第1 項之除外規定（參照該條立法理由）
      ，得為證據。
    4.卷內其餘被告以外之人於審判外之言詞或書面陳述，未據
      檢察官、被告及辯護人於言詞辯論終結前聲明異議，依刑
      事訴訟法第159 條之5 第2 項規定，應視為已經當事人同
      意作為證據，本院審酌該等陳述作成時之情況亦認為適當
      ，依前揭法條第1 項規定，均得為證據。
    5.員警拍攝之肇事車輛照片及辯護人提出之肇事現場照片（
      見偵查卷第15至17頁、審理卷一第288 至292 頁），均係
      以物件之存在及其呈現之狀態為證據資料，性質上屬物證
      而非供述證據，既無事證足認為實施刑事訴訟程序之公務
      員因違背法定程序而取得，自得為證據。
  (三)無罪之理由：
    1.被告於上述時間，駕駛P9-8561 號自用小客車行經上開交
      岔路口，由中正路右轉至為公路，而與丁○○○所乘機車
      發生撞擊，造成被告所駕車輛左後車門板金凹損並留有刮
      痕，員警據報到場處理時，被告所駕車輛停放在為公路路
      肩，丁○○○所乘機車停放在為公路76號「謝萬春香舖」
      騎樓前方等事實，業據被告於警詢、偵查中及本院審理時
      供承不諱（見偵查卷第5 、14、23、37頁、審理卷一第15
      、61頁、審理卷二第25頁），核與告訴人丁○○○於警詢
      及審理中指證之情節相符（見偵查卷第7 至8 頁、審理卷
      一第263 頁），並有道路交通事故調查報告表（一）、（
      二）各1 件、肇事車輛照片6 張及道路交通事故現場圖3
      紙可資佐證（見偵查卷第12至13、15至17頁、審理卷一第
      212 、242 、283 頁，其中審理卷一第212 頁之現場圖上
      註記「謝萬春香舖」地址為「為公路83號」係誤載），均
      堪認定，合先敘明。
    2.本件被告是否應負過失傷害之刑責，首要爭點在於被告就
      前述交通事故之發生，有無任何違背汽車駕駛人注意義務
      之過失情節。檢察官認為被告有過失，係以被告違反道路
      交通安全規則第102 條第1 項第8 款「汽車行駛至交岔路
      口，對向行駛之左右轉車輛已轉彎須進入同一車道時，右
      轉彎車輛應讓左轉彎車輛先行」之規定為主要論據。本院
      按，前揭規定對右轉彎車輛課予「讓左轉彎車輛先行」之
      義務，當以左右轉車輛「均已轉彎」，且「均尚未進入車
      道」為前提，蓋此一規定之設，寓有避免左轉彎車輛已轉
      彎駛入交岔路口，因等待對向右轉彎車輛先進入車道，停
      在對向直行車行駛之路徑上，而阻滯路口交通，甚至導致
      車輛發生對撞、追撞等危險之意旨，然在「左轉彎車輛尚
      未轉彎、右轉彎車輛已轉彎」或「右轉彎車輛己完成轉彎
      進入車道」之情況，左轉彎車輛跟隨在右轉彎車輛之後進
      入同一車道，並無困難，縱使略微減速，亦不至於肇生前
      述風險，斯時自應轉而令在後之左轉彎車輛負起維護雙方
      及其他用路人安全之注意義務，殊無仍要求右轉彎車輛於
      即將進入車道之際停在交岔路口內等待，或先進入車道再
      退避路肩讓行，而反倒影響交通順暢之理。是故，倘本件
      事故發生過程如被告所辯，係小客車已完成轉彎進入為公
      路之車道，方遭機車從左後側方追撞，即不能認被告有違
      背前揭注意義務之過失情節。
    3.經查，本件事故發生後，肇事車輛於員警到場處理前，已
      分別被移離現場，有如前述，因而無法由員警繪製之道路
      交通事故現場圖與拍攝之照片判定撞擊時兩車所在位置，
      惟由證人丁○○○於審理中明確證稱：「（問：發生碰撞
      地點距離香店多遠？）香店隔壁一點（證人在審理卷一第
      212 頁第二次現場圖上圈出撞擊位置）。（問：那是撞擊
      地點嗎？）是的，我人就倒在那裡…（問：依你這樣看，
      已經轉彎完成？）是的。（問：已經過了路口？）是的。
      」等語（見審理卷一第263 頁），佐以事故發生時正在「
      謝萬春香舖」看店之證人何月嬌於警詢時證述：當時伊在
      看電視，有聽到撞擊聲，回頭就看到車禍（見審理卷一第
      52頁），以及倒地之機車立即被移至「謝萬春香舖」騎樓
      前方之客觀情狀，可以推論兩車發生撞擊之處極接近位在
      為公路76號之「謝萬春香舖」正前方，亦即已在為公路上
      而非交岔路口範圍內。又證人丁○○○雖指稱兩車是在路
      肩發生碰撞（見審理卷一第263 至264 、212 頁），案發
      後到場處理，並曾察看裝設在該交岔路口監視器錄影畫面
      之證人乙○○卻清楚證述：「（問：有無如告訴人所稱看
      到白色自小客車在那邊？）可能是現場移出去後拍到的，
      並非直走大馬路。（問：有看到白色車頂往路邊停靠？）
      是的，是已經發生車禍後的事情了。（問：看到白色車頂
      往路邊停靠，原先行駛的是快車道還是機車道？）車頂位
      置是在內側車道，然後切到路肩。（問：確定嗎？）確定
      。…（問：對照現場圖，肇事地點是否可能在告訴人所圈
      示地點？）若監視器看到車頂過去的話，車禍地點應該不
      是在那邊。…（問：監視器畫面一開始被告車輛是在車道
      內？）是的，不是在路肩，後來車頂看不到時，就是移到
      路肩了。」等語（見審理卷一第266 至268 頁），足以支
      持被告所為「擦撞後，先下車處理，才把車子從車道開到
      路肩停放」之辯解（見審理卷二第25至26頁）。準此，本
      件事故確有可能發生在「謝萬春香舖」前方、為公路之車
      道內，再進一步參酌兩車約20公里之時速差距（見偵查卷
      第14、24頁、審理卷一第262 頁），其肇事過程實可以合
      理懷疑為係小客車已先完成轉彎、進入為公路之車道，在
      後之機車始以較高速度切入同一車道，致追撞小客車之左
      後車門，按諸前揭說明，尚難遽論被告之駕駛行為有檢察
      官所指「未讓左轉彎車輛先行」之過失。
    4.臺灣省竹苗區車輛行車事故鑑定委員會固於偵查中就本件
      肇事原因為鑑定，鑑定意見認「甲○○駕駛自小客車在對
      向左右轉進入同車道時右轉彎車未讓左轉彎車輛先行為肇
      事主因」（見偵查卷第31頁），與檢察官前揭主張相符。
      然查，該會為鑑定之佐證資料，僅限於95年3 月22日鑑定
      意見作成時已存在之「應訊筆錄」、「現場圖」及「車損
      相片」（見偵查卷第30頁），其中「應訊筆錄」係被告於
      94年10月15日在苗栗醫院經警詢問而製作、記載極為簡略
      之道路交通事故談話紀錄表（見偵查卷第14頁），「現場
      圖」乃經本院排除證據能力之第一次道路交通事故現場圖
      （見偵查卷第11頁），「車損相片」即前述員警拍攝之肇
      事車輛照片，兩者完全無法呈現撞擊時及肇事後、移動前
      雙方車輛所在位置，綜合以觀，該會極可能係將道路交通
      事故談話紀錄表所載被告稱「…於肇事地欲右轉為公路，
      因而與一機車發生擦撞」等語作為鑑定之主要依據，惟「
      欲（要）右轉為公路」一詞，在客觀上亦可解釋為被告對
      其預定行車路線之說明，未必代表事故發生時被告所駕車
      輛尚未完成轉彎進入為公路之車道，是該會徒憑前述參考
      價值有限之佐證資料為鑑定，所提供鑑定意見之正確性實
      非無疑，否則，檢察官於偵查中囑託臺灣省車輛行車事故
      覆議鑑定委員會就前揭鑑定意見書為覆議，不至於旋遭該
      會以「本案因無現場…相關跡證不足，本會未便遽予覆議
      」為由予以拒絕（見偵查卷第34頁）。而本院於準備程序
      及審理中，已先後函請苗栗縣警察局苗栗分局查明肇事路
      口之行車管制號誌時相（見審理卷一第49至51頁）、命原
      繪製現場圖之乙○○警員兩度重行繪製現場圖（見審理卷
      一第210 、269 頁），於就相關證人行交互詰問後，始檢
      附包括更正後現場圖、審判筆錄及辯護人所提肇事現場照
      片在內之全部卷證資料，囑託國立交通大學鑑定本件肇事
      原因，該校猶覆以：「本案因肇事車輛移離現場，依來函
      卷附資料尚無法明確推斷肇事時雙方行駛車道與位置，恕
      本校無法提供鑑定意見」（見審理卷二第2 、7 頁），由
      此益見前揭臺灣省竹苗區車輛行車事故鑑定委員會之鑑定
      意見容有率斷之嫌，自不能據以認定被告有前揭過失之事
      實。
    5.檢察官雖又執：依被告、丁○○○之行車時速及路徑推算
      ，案發前1 秒鐘，被告之位置應在案發地點與中正路口機
      車停等區中間之「上苗里活動中心」前附近，丁○○○之
      位置應在案發地點之十字路口上，被告可以注意到對向中
      華路上欲左轉為公路之丁○○○等語，認被告另有違反道
      路交通安全規則第94條第3 項「汽車行駛時，駕駛人應注
      意車前狀況及兩車併行之間隔，並隨時採取必要之安全措
      施」此一規定之過失情節。惟查，檢察官前述論證，乃建
      立在浮動之事實基礎上，蓋本件事故發生時雙方車輛所在
      確切位置及之完整行車路徑，並無直接證據可資證明，儘
      管本院判斷撞擊位置極接近「謝萬春香舖」正前方，此不
      過是認定該處有可能在為公路車道內之依據，至其究竟距
      離交岔路口（斑馬線）多遠，仍非明確，而前述距離與事
      故發生前丁○○○所乘機車之精確動線，均足以影響對被
      告駕駛過程中能否發現機車左轉彎欲進入同一車道此一事
      實之認定，申言之，檢察官係推測、擬制撞擊位置距離交
      岔路口甚近、機車亦循正常左轉彎路徑行駛（見審理卷二
      第37頁檢察官所為螢光筆註記），始獲致前開結論，倘若
      撞擊位置距離交岔路口稍遠，則以前述雙方車輛約20公里
      之速差，有可能於小客車駛入路口開始右轉彎時，機車還
      在對向車道遠處，於小客車即將完成右轉彎進入車道之際
      ，機車猶未駛入路口開始左轉彎，如此豈能苛求尚須注意
      自己行車動線上各種突發狀況（包括可能穿越斑馬線之行
      人）之被告，分心注意到有機車意欲左轉彎，暫停禮讓其
      先行？遑論在機車不循正當路徑左轉彎之情況，被告有可
      能根本無從發現機車或預見其動向，而採取必要之安全措
      施。從而，檢察官主張被告有「未注意車前狀況、隨時採
      取必要之安全措施」之過失，亦非有據，不能採憑。
    6.綜上各節說明，檢察官所提出之各項積極證據及所舉出之
      證明方法，均不足以完全排除「被告對本件事故之發生無
      過失」此一合理懷疑，尚難說服本院形成確信被告有罪之
      心證，則丁○○○是否因本件事故而受有公訴意旨所指傷
      害，亦無進一步調查審認之必要。揆諸首揭法律規定及判
      例意旨，被告犯罪應屬不能證明，自應諭知無罪之判決。
五、適用之法律：
    刑事訴訟法第452 條、第301 條第1 項。
本案經檢察官洪清秀到庭執行職務。
中    華    民    國    97    年    3     月    28    日
                  交通法庭      審判長法  官  劉興浪
                                      法  官  蔡志宏
                                      法  官  羅貞元
以上正本證明與原本無異。
如不服本判決，應於判決送達後10日內向本院提出上訴狀（應抄
附繕本），其未敘述上訴理由者，應於上訴期間屆滿後20日內補
提理由書狀於本院，上訴於臺灣高等法院臺中分院。告訴人或被
害人如對於本判決不服者，應具備理由請求檢察官上訴，其上訴
期間之計算係以檢察官收受判決正本之日期為準。
                                      書記官  王月香
中    華    民    國    97    年    4     月    3     日


司法院資訊處製作；財團法人民間司法改革基金會備份。
